臺灣桃園地方法院民事判決
110年度訴字第1781號
原      告
即反訴被告  紀長斌  
            紀長文  

            紀長武  
            紀淑娟  

共      同
訴訟代理人  莊秉澍律師
被      告
即反訴原告  財團法人台灣省桃園縣大崙崇德宮

法定代理人  劉利添  
訴訟代理人  沈朝標律師
上列當事人間返還土地等事件，本院於民國111年8月26日言詞辯
論終結，判決如下： 
    主      文
一、被告應將桃園市○○區○○段000地號土地上如附圖所示218⑴部
    分（面積20.35平方公尺）之地上物拆除，並將上開土地騰
    空返還予原告。
二、被告應給付原告各新臺幣2,157元，及自民國111年6月15日
    起至清償日止，按年息5%計算之利息。
三、被告應自民國110年8月27日起至騰空返還第1項土地之日止
    ，按月給付原告各139元。
四、原告其餘之訴駁回。
五、本判決第一項得假執行；但被告如以新臺幣406,573元為原
    告預供擔保，得免為假執行。
六、本判決第二項得假執行；但被告如以新臺幣2,157元為各原
    告預供擔保，得免為假執行。
七、本判決第三項於各期到期後得假執行；但被告如以新臺幣13
    9元為各原告預供擔保，得免為假執行。
八、原告其餘假執行之聲請駁回。    
九、本訴訴訟費用由被告負擔。
十、反訴原告之訴駁回。
十一、反訴訴訟費用由反訴原告負擔。
    事實及理由
甲、本訴部分：
壹、程序方面：
    原告起訴原聲明：㈠被告應將坐落桃園市○○區○○段000地號土
    地（下稱系爭土地）如起訴狀附圖黑色部分（面積26.4平方
    公尺）上之地上物拆除後，將土地交還予原告及其他共有人
    。㈡願供擔保請准宣告假執行。嗣於本院審理中經測量後，
    更正拆除位置面積如後開原告訴之聲明第1項所示（本院卷
    第331頁），非為訴之變更追加。原告另追加請求被告給付
    無權占用系爭土地之不當得利如後開原告訴之聲明第2項所
    示（本院卷第331、332頁），經核與原訴請求被告返還無權
    占用土地之基礎事實同一，合於民事訴訟法第255條第1項第
    2款規定，應予准許。
貳、實體方面：
一、原告主張：原告於民國109年4月26日因繼承取得系爭土地，
    並於109年5月13日完成登記，權利範圍各4分之1，被告所有
    之大崙崇德宮（門牌號碼桃園市○○區○○路00號，00建號）有
    部分建物無權占用如附圖所示218⑴部分（面積20.35平方公
    尺）受有相當租金之不當得利，原告每人得請求被告給付自
    109年4月26日起至110年8月26日止新臺幣（下同）2,228元
    ，及自110年8月27日每月139元。爰依民法第767條第1項前
    段、中段、第179條規定，提起本件訴訟等語。並聲明：㈠被
    告應將系爭土地上如附圖所示218⑴部分（面積20.35平方公
    尺）之地上物拆除，並將上開土地騰空返還予原告。㈡被告
    應給付原告各2,228元，及自111年6月15日起至清償日止，
    按年息5%計算之利息。另自110年8月27日起至騰空返還第1
    項土地之日止，按月給付原告各139元。㈢願供擔保請准宣告
    假執行。
二、被告則以：
  ㈠被告於17年以土造興建大崙崇德宮，嗣於59年以加強磚造改
    建完成，並於106年10月17日辦妥大崙崇德宮建物所有權登
    記，就越界建築部分，被告至少自59年起已和平、公然、繼
    續占有218⑴部分達50年之久，符合民法第769條時效取得地
    上權之規定，被告雖向地政事務所申請時效取得地上權登記
    ，但因原告反應激烈，被告為求和諧故撤回申請。
  ㈡被告於107年6月22日召開協商會議，與全體鄰地地主達成協
    議，由被告以每坪20萬元向地主購買越界建築之土地，當時
    系爭土地之地主為原告之被繼承人戊，並由原告紀長斌出席
    簽名確認上開協議內容（下稱系爭協議），故兩造已就買賣
    標的、價金達成合意。原告為戊之繼承人，應履行系爭協議
    ，故被告非無權占有218⑴部分土地。
  ㈢被告不知有越界，且越界建築部分僅占用系爭土地一小部分
    ，對原告影響很小，大崙崇德宮是民眾信仰中心，涉及公共
    利益，且原告長達50至90年未主張被告建物越界，依民法第
    796條、第796條之1第1項，被告應免為拆除等語置辯。
  ㈣並聲明：原告之訴及假執行之聲請均駁回。如受不利之判決
    ，願供擔保請准宣告免為假執行。
三、經查：㈠原告為系爭土地之全體所有權人。㈡被告為如附圖所
    示218⑴部分地上物之事實上處分權人，占用系爭土地面積20
    .35平方公尺等情，有土地建物查詢資料、桃園市政府地方
    稅務局房屋稅籍證明書等件在卷可稽（本院卷第69、70、83
    頁），並經本院會同桃園市○地政事務所測量人員至現場測
    量屬實，亦有本院勘驗筆錄、照片及土地複丈成果圖在卷可
    憑（本院卷第137、138、151至159、167頁），堪信為真實
    。
四、得心證之理由：
  ㈠被告無權占用系爭土地：
    1.按所有人對於無權占有或侵奪其所有物者，得請求返還之
      。對於妨害其所有權者，得請求除去之，民法第767條第1
      項前段、中段定有明文。原告為系爭土地之所有權人，被
      告既辯稱並非無權占有，自應由被告就其有權占有之事實
      負舉證責任。
    2.被告與原告之被繼承人戊間未成立買賣契約：
      ⑴按稱買賣者，謂當事人約定一方移轉財產權於他方，他
        方支付價金之契約。當事人就標的物及其價金互相同意
        時，買賣契約即為成立，民法第345條定有明文。
      ⑵被告雖辯稱被告於107年6月22日召開協商會議，與全體
        鄰地地主達成協議，由被告以每坪20萬元向地主購買越
        界建築之土地，當時系爭土地之地主為原告之被繼承人
        戊，並由原告紀長斌出席簽名確認上開協議內容（下稱
        系爭協議），故兩造已就買賣標的、價金達成合意云云
        。惟查：
        ①107年6月22日「大崙崇德宮建築物主體越界使用鄰地
          協商會議紀錄」記載：「…七、決議：1.崇德宮每坪
          以新台幣貳拾萬元承購，並以一般正常買賣的方式處
          理。2.越界使用面積以公測為主。3.分割解套繪及調
          解費用崇德宮支付。4.以上決議事項需經崇德宮董監
          事聯席會議。」（本院卷第100頁）。此內容僅為大
          崙崇德宮願出價每坪20萬元購買越界土地（尚需崇德
          宮董監事聯席會議同意），並未記載鄰地地主業已同
          意出售越界土地，難認已達成買賣契約之合意。且原
          告紀長斌雖於「大崙崇德宮土地協商簽到單（107年6
          月22日）下午7時」簽名（本院卷第100頁），然此簽
          名僅表示原告紀長斌有出席會議，原告紀長斌既未出
          示戊之授權書，亦未在會議紀錄上簽名表示願出售系
          爭土地，難認其有權且已同意出售系爭土地。
        ②被告107年7月4日第一次臨時董監事聯席會議紀錄雖記
          載：「捌、工作報告：…本案經總務組6月22日與地主
          協調會商情形有一戶地主要求非20萬元1坪不賣，其
          餘住戶地主20萬元1坪願售予本宮，且每坪捐獻5萬元
          回饋予本宮添香油答謝神恩。」、「玖、討論議題：
          一、…決議：4.購買價格依每坪20萬元支付。」等語
          （本院卷第119頁）。然此為被告單方面決議購買價
          格，無法證明戊已同意出售。
        ③被告雖提出其他鄰地地主之公證書、協議書、經本院
          核定之調解書等件（本院卷第185至289頁），欲證明
          其他鄰地地主已履約云云 。然有出席107年6月22日
          會議之217地號土地所有權人庚，於109年3月5日協議
          書上記載：「茲依據107年8月8日甲（被告）、乙（
          庚）雙方簽定之【不動產買賣契約書】第十條所載特
          約事項，今為實踐特約事項所定條文，同意於辦竣土
          地所有權移轉後，一同辦理法院公證以昭公信…」（
          本院卷第205頁），且被告與庚於108年7月16日於桃
          園市○○區○○○○○○○○○○○000地號土地分割出217⑴土地移
          轉予被告之調解內容（本院卷第211頁）。另外有出
          席107年6月22日會議之219、220、221、224地號土地
          所有權人依序為陳○、王○全、王○洲、曾○所簽之協議
          書記載：「茲依據107年8月15日甲、乙雙方簽定之【
          不動產買賣契約書】第十條所載特約事項…」（本院
          卷第221、237、253、283頁），均非被告所主張之其
          與鄰地地主於107年6月22日已成立買賣契約，故被告
          所辯，並不可採。
        ④被告雖聲請傳喚鄰地所有權人王○全、王○洲及地政士
          丁證明兩造於107年6月22日已成立買賣契約云云，然
          本院依上開事證已足認定兩造未成立買賣契約，故無
          傳喚證人之必要，附此敘明。
    3.本件無時效取得地上權適用：
      ⑴按時效取得地上權登記請求權者，不過有此請求權而已
        ，在未依法登記為地上權人以前，仍不得據以對抗土地
        所有人，而謂其係有權占有；又占有人之占有，縱已具
        備時效取得地上權之要件，倘係在土地所有權人或管理
        權人依民法第767條規定提起訴訟後，始向管轄地政機
        關聲請登記者，受訴法院毋庸就占有人是否具備時效取
        得地上權登記之要件，為實體上裁判（最高法院88年台
        上字第1729號判決意旨參照）。蓋土地所有人本於所有
        權主張占有人無權占有土地，對占有人起訴而為請求後
        ，占有人始向地政機關為地上權登記之聲請，若認法院
        仍必須就占有人是否具備取得地上權之要件，為實體上
        之調查審認，將導致占有人於訴訟中利用向地政機關為
        地上權登記之聲請手段，阻撓及拖延訴訟之進行，影響
        土地所有人之權益，自非可取(最高法院88年度台聲字
        第203號民事裁定意旨參照）。
      ⑵被告抗辯其已因時效取得地上權云云，固提出桃園市○○
        地政事務所111年1月20日函文乙紙為憑（本院卷第149
        頁），然依該函文上記載「主旨：為辦理本市○○區○○段
        000地號土地地上權位置勘查一案，請查照。」、「說
        明：一、依據財團法人台灣省桃園縣大崙崇德宮111年1
        月12日收件中地測丈字第011100號土地複丈申請書辦理
        。…」，可知被告係在原告於110年4月26日提起本案請
        求返還土地訴訟後才申請測繪地上權位置，參照前開判
        決意旨，本院無須審查被告是否已取得地上權，更何況
        ，被告自承不知道有越界（本院卷第333頁），難認被
        告是以地上權之意思占有；且被告自承已撤回申請案（
        本院卷第333頁），故被告辯稱已取得地上權非無權占
        有云云，並不可採。
    4.本件無民法第796條之適用：
      ⑴按土地所有人建築房屋非因故意或重大過失逾越地界者
        ，鄰地所有人如知其越界而不即提出異議，不得請求移
        去或變更其房屋。但土地所有人對於鄰地因此所受之損
        害，應支付償金，民法第796條第1項定有明文。而所謂
        知其越界，須鄰地所有人事實上知悉越界建築，方足當
        之（最高法院83年度台上字第605民事判決意旨參照）
        。亦即，越界建築規定，其適用必以房屋於建築過程中
        ，鄰地所有權人已發現越界之事實，而未於相當時間內
        提出異議者，始有適用，其於房屋建築完成後方才知悉
        者，要無適用之餘地。又主張鄰地所有人知其越界而不
        即提出異議者，應就此項事實負舉證之責任（最高法院
        45年台上字第931號民事判決意旨參照）。
      ⑵經本院會同桃園市○○地政事務所人員勘驗218⑴部分地上
        物為大崙崇德宮後方建物牆面、琉璃屋瓦等，有勘驗筆
        錄及照片在卷可參（本院卷第137、138、151至159頁）
        ，並非主體建物。再參照被告於106年8月31日以106年
        中地測建字第042680號向桃園市○○地政事務所申請之建
        物測量成果圖（本院卷第147頁），及00建號建物所有
        權狀（本院卷第145頁），可知大崙崇德宮之合法建物
        係坐落在00地號上，使用鄰地即系爭土地部分未計算面
        積，亦即218⑴部分地上物非合法建物。又被告並未舉證
        證明其何時起造或增建218⑴部分地上物，亦未舉證證明
        當時之鄰地所有權人明知越界而不即提出異議之事實，
        則被告辯稱依民法第796條第1項規定原告不得請求移除
        云云，並不可採。
    5.本件無民法第796條之1之適用：
    　⑴按土地所有人建築房屋逾越地界，鄰地所有人請求移去
        或變更時，法院得斟酌公共利益及當事人利益，免為全
        部或一部之移去或變更。但土地所有人故意逾越地界者
        ，不適用之。前條第1項但書及第2項規定，於前項情形
        準用之，民法第796條之1第1項、第2項定有明文。
    　⑵承上所述，218⑴部分地上物非合法建物，且為大崙崇德
        宮後方建物牆面、琉璃屋瓦，非主體建物。被告並未舉
        證證明拆除218⑴部分地上物所需花費金額若干、有何重
        大損害，另大崙崇德宮雖為部分民眾信仰中心，然原告
        係訴請拆除218⑴部分地上物（非主體建物、且非合法建
        物），並非拆除整間宮廟，影響不大，故被告辯稱有民
        法第796條之1之適用而免為拆除云云，尚無可採。
    6.小結：被告未能舉證其有合法占有權源，且無時效取得地
      上權、民法第796條、第796條之1等規定適用，則原告依
      民法第767條第1項前段、中段規定，請求被告將218⑴部分
      地上物拆除，並將土地騰空返還原告，自屬有據。
   ㈡被告應給付之不當得利若干：
    1.按依不當得利之法則請求返還不當得利，以無法律上之原
      因而受利益，致他人受有損害為其要件，故其得請求返還
      之範圍，應以對方所受之利益為度，非以請求人所受損害
      若干為準，無權占有他人土地，可能獲得相當於租金之利
      益為社會通常之觀念（最高法院61年台上字第1695號判決
      意旨參照）。而城市地方房屋之租金，以不超過土地及其
      建築物申報總價額年息10%為限，此觀土地法第97條第1項
      規定自明。其中計算「土地申報總價額」之基準，依土地
      法施行法第25條、土地法第148條、平均地權條例第16條
      等規定，係以土地所有權人依法所申報之地價為其法定地
      價，如土地所有權人未於公告期間申報地價者，則以公告
      地價80%為其「申報地價」。又基地租金之數額，除以基
      地申報地價為基礎外，尚須斟酌基地之位置，工商業繁榮
      之程度，承租人利用基地之經濟價值及所受利益等項，並
      與鄰地租金相比較，以為決定，並非必達申報總地價年息
      10%高額（最高法院68年台上字第3071號判決意旨參照）
      。
    2.經查，系爭土地鄰○路○段，在崇德路附近，附近多為住家
      ，開車到桃園高鐵站約15分鐘，交通尚屬方便等情，有go
      ogle地圖、地籍圖資網路便民服務網頁附卷可查（本院卷
      第357、359頁），本院參酌系爭土地附近之繁榮程度及土
      地利用情形，及申報地價3,287.2元/平方公尺與公告土地
      現值19,979元/平方公尺差異甚大，認被告因使用上開土
      地所受相當於租金之利益以占用土地之申報地價年息10%
      計算尚屬適當。而系爭土地109年之申報地價3,287.2元/
      平方公尺，原告於109年5月13日登記為土地所有權人，有
      土地建物查詢資料在卷可稽（本院卷第69頁）。
    3.又金錢不當得利為可分之債，故原告每人可請求被告給付
      自109年5月13日起至110年8月26日止之金額為2,157元【
      計算式：占用時間1年又106日（約1.29年）×占用面積20.
      35平方公尺×申報地價3,287.2元/平方公尺×0.1÷原告4人
      ，小數點以下四捨五入】，及自110年8月27日起至騰空返
      還主文第1項土地之日止每月139元（計算式：20.35×3,28
      7.2×0.1÷4÷12，小數點以下四捨五入），為有理由，逾此
      範圍，為無理由。
    4.本件原告請求被告給付無權占用系爭土地之不當得利，未
      定給付期限、以支付金錢為標的，又未約定利息，依民法
      第229條第2項、第233條第1項本文、第203條規定，被告
      自受催告時起，負遲延責任，是原告就主文第2項得請求
      之金額，併請求自111年6月15日起（因民事更正聲明暨爭
      點整理狀繕本於111年6月14日送達被告，本院卷第335頁
      ）至清償日止，按年息5%計算之利息，亦屬有據。
五、綜上所述，原告依民法第767條第1項前段、中段、第179條
    之規定，請求被告將系爭土地上如附圖所示218⑴部分之地上
    物拆除，並將上開土地騰空返還予原告；及請求被告給付如
    主文第2、3項所示之金額，為有理由，應予准許，逾此範圍
    ，則無理由，應予駁回。
六、本判決主文第1項所命給付之價額未逾50萬元【計算式：110
    年公告現值19,979元×占用面積20.35平方公尺＝406,573元（
    元以下四捨五入）】，及主文第2、3項均應依民事訴訟法第
    389條第1項第5款之規定，依職權宣告假執行。另依同法第3
    92條第2項規定，依聲請宣告被告預供擔保得免為假執行。
    至原告敗訴部分，其假執行之聲請已失所附麗，應併予駁回
    之。 
七、本件事證已臻明確，兩造其餘攻擊防禦方法及舉證，核與判
    決結果無影響，爰不予一一論述，併此敘明。
八、訴訟費用負擔之依據：民事訴訟法第79條、第85條第1項本
    文。
乙、反訴部分：
壹、程序方面：
一、本件本訴為原告請求被告拆除218⑴土地上地上物騰空返還土
    地及給付不當得利。被告則主張兩造於107年6月22日達成買
    賣218⑴土地之合意，請求依買賣契約請求履約（本院卷第85
    至95頁）。兩訴訟在事實上關係密切，審判資料相牽連，合
    於反訴要件，應予准許。
二、反訴原告提起反訴時係聲明：㈠反訴被告應將系爭土地如附
    圖所示大崙崇德宮越界建築部分之土地（面積以實測為準）
    辦理分割。㈡反訴被告應於反訴原告給付每坪20萬元之同時
    （實際總金額於測量後更正），將第1項土地辦理所有權移
    轉登記予反訴原告所有（本院卷第85、87頁）。嗣於經測量
    後更正請求分割位置面積如後開反訴原告訴之聲明第1項所
    示（本院卷第319頁），非為訴之變更追加，先予敘明。
貳、實體方面：
一、反訴原告主張：反訴原告於107年6月22日召開協商會議，與
    大崙崇德宮全體鄰地地主達成協議，由反訴原告以每坪20萬
    元向地主購買越界建築之土地，當時之地主為反訴被告之被
    繼承人戊，並由反訴被告紀長斌出席簽名確認上開協議內容
    ，故兩造已就買賣標的、價金達成合意。反訴被告為戊之繼
    承人，應履行系爭協議。縱認兩造未達成買賣合意，因反訴
    原告不知有越界建築，請求法院依民法第796條之1第2項準
    用第796條第2項規定，判決由反訴原告以相當之價額購買越
    界部分土地等語。爰依107年6月22日買賣契約、民法第796
    條之1第2項準用第796條第2項規定，提起反訴等語。並聲明
    ：㈠反訴被告應將系爭土地如附圖所示218⑴部分之土地（面
    積20.35平方公尺）辦理分割。㈡反訴被告應於反訴原告給付
    1,231,175元之同時，將第1項土地辦理所有權移轉登記予反
    訴原告所有。
二、反訴被告則以：紀長斌簽名表示出席，但當時沒有檢附會議
    紀錄，當天開會沒有做出此決議，且紀長斌不是當時的系爭
    土地所有權人，故沒有成立買賣合意。本件只涉及私益，此
    地上物為增建、非合法建物，沒有保護非合法建物之必要等
    語置辯。並聲明：反訴原告之訴駁回。
三、得心證之理由：
    反訴原告與反訴被告之被繼承人戊間未成立買賣契約，已如
    本訴部分所述（本訴部分四之㈠2），且反訴原告無民法第79
    6條、第796條之1規定之適用，亦如本訴部分所述（本訴部
    分四之㈠4、5），且民法第796條第2項之請求權人為遭占用
    土地之鄰地所有權人，越界建築之土地所有權人並無此項權
    利，從而，反訴原告依107年6月22日買賣契約、民法第796
    條之1第2項準用第796條第2項規定請求反訴被告分割並移轉
    218⑴部分土地，為無理由，應予駁回。
四、反訴原告無第796條第2項之權利，故其聲請鑑定218⑴部分土
    地（本院卷第354頁），以證明第796條第2項之相當價額為
    何，即無調查之必要，併此敘明。
五、訴訟費用負擔之依據：民事訴訟法第78條。
中　　華　　民　　國　　111 　年　　10　　月　　28　　日
                  民事第三庭  法  官  吳佩玲
附圖、桃園市○地政事務所111年1月12日○地法土字第1900號土地
複丈成果圖
以上正本係照原本作成。
如對本判決上訴，須於判決送達後20日內向本院提出上訴狀。如
委任律師提起上訴者，應一併繳納上訴審裁判費。            
中　　華　　民　　國　　111 　年　　10　　月　　28　　日
                             書記官  龍明珠